【裁判字號】    98,抗更三,1
【裁判日期】    981130
【裁判案由】    拍賣抵押物
【裁判全文】
臺灣板橋地方法院民事裁定             98年度抗更三字第1號
抗  告  人  乙○○
代  理  人  何佩娟律師
相  對  人  甲○○
上列當事人間因拍賣抵押物事件，抗告人對於本院中華民國97年
6月30日本院97年度抗更二字第1號所為裁定，提起再抗告，經臺
灣高等法院第三次發回更為裁定，本院裁定如下：
    主  文
抗告駁回。
聲請程序費用及抗告、再抗告程序費用由抗告人負擔。
    理  由
一、本件聲請意旨略以：抗告人於民國82年5 月26日以附表所示
    不動產設定本金最高限額新臺幣（下同）8,000,000 元之抵
    押權予相對人，以供抗告人所積欠相對人債務之擔保，並依
    法登記在案。茲因抗告人積欠相對人8,000,000 元，已屆清
    償期而未為清償，相對人為此聲請准予拍賣抵押物等語，並
    提出他項權利證明書、土地登記謄本、抵押權設定契約書、
    本票、臺灣士林地方法院91年度票字第2440號裁定暨確定證
    明書等影本為證。
二、抗告人則抗辯：法院就拍賣抵押物事件為形式審查時，自應
    確認該最高限額抵押權所擔保之債權為何，倘抵押權登記簿
    上未指明該項債權，且於「抵押權設定契約書」上亦無記載
    ，僅泛稱「一切債權」或「全部債權」，則此等最高限額抵
    押權顯無從屬之特定法律關係存在，而為所謂之「概括最高
    限額抵押權」，依法自不生物權效力，而不應准許其實行。
    因之，不論相對人所主張之8,000,000 元本票債權是否屬實
    ，然該本票債權既未記載於抵押權登記簿上，復未記載在「
    最高限額抵押權設定契約書」內，則該本票債權自非系爭最
    高限額抵押權效力所及。又系爭「抵押權設定契約書」上之
    「債權債務範圍」雖載「債權全部」、「債務全部」，然並
    未指明其所由生之特定法律關係為何，且無任何附件足憑，
    此即為「概括最高限額抵押權」，顯非有效云云，並請求將
    原裁定廢棄，駁回相對人拍賣抵押物之聲請。
三、
(一)、按抵押權人於債權已屆清償期而未受清償者，得聲請法院拍
    賣抵押物，就其賣得價金而受清償，民法第873 條第1 項定
    有明文。又聲請拍賣抵押物，原屬非訟事件，法院所為准許
    與否之裁定，無確定實體法上法律關係存否之性質，於債權
    及抵押權之存否，並無既判力。故祇須其抵押權已經依法登
    記，且債權已屆清償期而未受清償，法院即應為准許拍賣之
    裁定。而對於此項法律關係有爭執之人，為保護其權利，得
    提起訴訟，以謀解決，不得僅依抗告程序聲明其爭執，並據
    為廢棄准許拍賣抵押物裁定之理由。經查，系爭最高限額抵
    押權，係擔保相對人對抗告人本金800 萬元，違約金日息10
    元之全部債權，業經板橋地政事務所依法登記完畢，此有他
    項權利證明書、抵押權設定契約書、土地登記謄本等影本存
    卷可按，依土地法第43條規定，該登記有絕對效力。揆諸前
    開說明，抗告人爭執系爭抵押權之登記為概括最高限額抵押
    權應不生物權效力云云，係對於債權及抵押權之存否有爭執
    ，應另行提起訴訟以謀解決，不得於僅依抗告程序聲明其爭
    執。
(二)、次查，最高限額抵押權制度，於96年5 月23日修正民法物權
    編時，始以法律明文規定，在此之前，係鑑於金融實務之需
    要予以承認，是故，設定此類抵押權，是否限於擔保一定之
    法律關係所生債權，初無固定作法或見解，而是依交易習慣
    之累積，逐步發展其規範，因之，判斷當事人所設定之最高
    限額抵押權是否有效，應就設定當時之一般交易規範，判斷
    其效力，始能符合當事人之真意，並維護公平。按所謂最高
    限額之抵押契約，係指所有人提供抵押物，與債權人訂立在
    一定金額之限度內，擔保現在已發生及將來可能發生之債權
    之抵押權設定契約而言。此種抵押權所擔保之債權，除訂約
    時已發生之債權外，即將來發生之債權，在約定限額之範圍
    內，亦為抵押權效力所及，最高法院66年台上字第1097號判
    例意旨可資參照。至最高法院雖另有84年台上字第1967號判
    例謂：抵押權所擔保之債權，其種類及範圍，屬於抵押權之
    內容，依法應經登記，始生物權之效力等語，然此乃因應社
    會交易情事演變而發展出之新規範，尚難以新判例之見解，
    一概否認先前已形成習慣及效果之最高限額抵押權之設定登
    記，此觀諸民法第881 條之1 立法理由：「一、實務上行之
    有年之最高限額抵押權，以抵押人與債權人間約定債權人對
    於債務人就現有或將來可能發生最高限額內之不特定債權，
    就抵押物賣得價金優先受償為其特徵，與供特定債權擔保之
    普通抵押權不同，是其要件宜予明定，俾利適用，爰增訂第
    一項規定。二、最高限額抵押權之設定，其被擔保債權之資
    格有無限制？向有限制說與無限制說二說，鑑於無限制說有
    礙於交易之安全，爰採限制說，除於第一項規定對於債務人
    一定範圍內之不特定債權為擔保外，並增訂第二項限制規定
    ，明定以由一定法律關係所生之債權或基於票據所生之權利
    ，始得為最高限額抵押權所擔保之債權。」以及民法物權編
    施行法第17條規定，民法第881 條之1 規定，於民法物權編
    修正施行前設定之最高限額抵押權，不適用之，該條之立法
    理由：「最高限額抵押權於民法物權編修正施行前已於實務
    上行之多年，最高法院並著有若干判例，惟就最高限額抵押
    權擔保債權之範圍、處分、確定及實行等尚未能為周延規範
    。」即甚明。故最高限額抵押權之設定，是否限於擔保一定
    法律關係所生債權，為立法政策之選擇，並非本質所當然。
    而查本件系爭最高限額抵押權係設定於82年間，與前開66年
    台上字第1097號判例所示最高限額抵押權設定之條件，並無
    不符，參以本件設定當時之一般交易規範、當事人真意，當
    認相對人所主張之800 萬元本票債權乃系爭最高限額抵押權
    效力所及範圍。則原裁定准予拍賣抵押物，尚無不合。
四、綜上，抗告意旨指摘原裁定不當，求予廢棄，並無理由，應
    予駁回。
五、據上論結，本件抗告為無理由，應依非訟事件法第21條第2
    項、第46條，民事訴訟法第495 條之1 第1 項、第449 條第
    1 項、第95條、第78條，裁定如主文。
中    華    民    國    98    年    11    月    30    日
                 民事第三庭審判長法  官  朱耀平
                                 法  官  張紫能
                                 法  官  吳金芳
以上正本係照原本作成。
如不服本裁定，僅得於收受本裁定正本送達後10日內，以適用法
規顯有錯誤為理由，向本院提出再抗告狀，（須附繕本一份及繳
納再抗告裁判費新臺幣1,000 元），經本院許可後始可再抗告。
中    華    民    國    98    年    11    月    30    日
                                 書記官  黃美雲

司法院資訊處製作；財團法人民間司法改革基金會備份。
